【裁判字號】    97,易,4564
【裁判日期】    980417
【裁判案由】    詐欺
【裁判全文】
臺灣臺中地方法院刑事判決              97年度易字第4564號
公  訴  人  臺灣臺中地方法院檢察署檢察官
被      告  乙○○
                    1號
上列被告因詐欺案件，經檢察官提起公訴（97年度偵字第17582號
），本院判決如下：
    主    文
乙○○無罪。
    理    由
一、公訴意旨略以：被告乙○○可預見將金融帳戶存摺、印章、
    金融卡連同密碼交付予不詳身分之人使用，足供他人作為詐
    騙財物匯款之工具，竟仍基於幫助他人詐欺取財之不確定犯
    意，於不詳時間、地點，將其所有之臺中福平里郵局帳號
    00000000000000號帳戶（下稱系爭帳戶）提供予詐欺集團成
    員使用，而以此方式容認該詐騙集團成員，藉系爭帳戶遂行
    詐欺取財犯罪。嗣詐欺集團成員於民國97年5月24日晚上10
    時許，佯裝為東森購物臺員工，撥打電話給被害人丁○○詐
    稱：被害人丁○○先前購物使用分期付款方式，但第2期重
    複繳款，必須帶金融卡至自動櫃員機辦理取消付款云云，致
    被害人丁○○信以為真而陷於錯誤，遂於同日晚上11時8分
    許至高雄市○○路之郵局，使用玉山銀行岡山分行之金融卡
    操作自動櫃員機，而匯出新臺幣（下同)15,123 元至被告乙○○之上揭系爭帳戶內，上揭款項旋遭提領殆盡，因認被告
    乙○○涉有刑法第30條第1項前段、第339條第1項之幫助詐
    欺取財罪嫌等詞。
二、按犯罪事實應依證據認定之，無證據不得認定犯罪事實；不
    能證明被告犯罪或其行為不罰者，應諭知無罪之判決，刑事
    訴訟法第154條第2項、第301條第1項分別定有明文。又告訴
    人之告訴，係以使被告受刑事追訴為目的，是其陳述是否與
    事實相符，仍應調查其他證據以資審認。且事實之認定，應
    憑證據，如未能發現相當證據，或證據不足以證明，自不能
    以推測或擬制之方法，以為裁判基礎。且認定犯罪事實所憑
    之證據，雖不以直接證據為限，間接證據亦包括在內；然而
    無論直接或間接證據，其為訴訟上之證明，須於通常一般之
    人均不致有所懷疑，而得確信其為真實之程度者，始得據為
    有罪之認定，最高法院52年臺上字第1300號、40年臺上字第
    86號及76年臺上字第4986號分別著有判例可資參照。又刑事
    訴訟法第161條已於91年2月8日修正公布，修正後同條第1項
    規定：檢察官就被告犯罪事實，應負舉證責任，並指出證明
    之方法。因此，檢察官對於起訴之犯罪事實，應負提出證據
    及說服之實質舉證責任。倘其所提出之證據，不足為被告有
    罪之積極證明，或其闡明之證明方法，無從說服法官以形成
    被告有罪之心證，基於無罪推定之原則，自應為被告無罪判
    決之諭知（最高法院92年臺上字第128號判例意旨參照）。
三、按被告以外之人於審判外之言詞或書面陳述，除法律有規定
    者外，不得作為證據，刑事訴訟法第159條第1項定有明文，
    此即學理上所稱「傳聞證據排除法則」。被告以外之人於偵
    查中向檢察官所為之陳述，除顯有不可信之情況者外，得為
    證據；被告以外之人於審判外之陳述，雖不符同法第159 條
    之1至第159條之4之規定，而經當事人於審判程序同意作為
    證據，法院審酌該言詞陳述或書面陳述作成時之情況，認為
    適當者，亦得為證據。當事人、代理人或辯護人於法院調查
    證據時，知有第159條第1項不得為證據之情形，而未於言詞
    辯論終結前聲明異議者，視為有前項之同意，亦為同法第15
    9之1第2項及第159條之5所分別明定。而鑒於採用傳聞證據
    排除法則之重要理由之一，係因傳聞證據未經當事人之反詰
    問予以覈實，若當事人願放棄對原供述人之反對詰問時，原
    則上即可承認該傳聞證據之證據能力，而揆諸我國刑事訴訟
    法第159條之5之立法理由，除參照前述傳聞證據排除法則之
    基本法理外，亦參考日本刑事訴訟法第326條之立法例，查
    日本刑事審判實務之運作，有關檢察官及被告均同意作為證
    據之傳聞書面材料或陳述，可直接援引該國刑事訴訟法第32
    6條作為傳聞例外之法律依據，僅在檢察官與被告不同意之
    情況下，乃須根據其他傳聞例外規定俾以斟酌該等書面材料
    或陳述是否具有證據能力，在當事人間無爭執之案件中，傳
    聞證據基本上均可依據前引規定提出於法院使用。據此，我
    國刑事訴訟法第159條之5之適用應可作同上之解釋，本件證
    人許嘉麟、石惟文於檢察官偵訊時所證述之內容，固為被告
    以外之人在審判外之陳述，屬傳聞證據，惟被告乙○○就前
    開審判外之陳述，迄於言詞辯論終結前，對於其等所為證詞
    之證據能力並未為異議之聲明，而本院審酌其等陳述作成時
    之情況，核無違法取證及證明力明顯過低而顯有不可信之瑕
    疵及情況，亦認為以之作為證據為適當，故依上開規定及說
    明，前開證人許嘉麟、石惟文於檢察官偵訊時所證述之內容
    ，自得作為證據，合先敘明。
四、本件公訴人認被告乙○○涉犯上開幫助詐欺取財犯行，無非
    係以：(一)、系爭帳戶確係被告乙○○所申設，且被害人丁○○復係因遭詐欺集團成員以如前述所示之詐騙方式將款項
    存入系爭帳戶中，倘該詐騙集團係隨機取得被告遺失之金融
    卡，衡情當無罔顧業已花費大量人力、物力、時間詐得被害
    人信任後，命被害人匯款至一隨時可能因掛失止付而不能提
    領款項之系爭帳戶內之理，(二)、被害人丁○○已於警詢指
    訴綦詳，且有匯款收據、被害人丁○○之玉山銀行存摺封面
    及明細影本各1份在卷可參，(三) 、再參以現今社會上犯罪
    集團常利用人頭帳戶作為詐騙錢財之犯罪工具，藉此逃避檢
    警查緝等情，已為政府或報章雜誌大力宣導，被告實不得諉
    為不知，堪認被告應係將上開系爭帳戶交付給他人使用為其
    主要論據。惟訊據被告乙○○對於申設系爭帳戶之事實固坦
    認不諱，惟堅詞否認有何幫助詐欺取財犯行，辯稱：伊並未
    將系爭帳戶之存簿及金融卡交予他人，而係於97年6月間要
    辦理系爭帳戶轉帳事宜，受告知系爭帳戶遭列為警示帳戶，
    始知系爭帳戶遭他人盜用，其後並於本院勘驗中華郵政自動
    櫃員機變更密碼之錄影光碟，才知道係其姪子丙○○竊取系
    爭帳戶做不法使用等語。
五、經查：
(一)、本件被告雖曾於警詢中辯稱不知何人取走系爭帳戶之存摺
      、提款卡之詞，惟其於偵查及本院審理時均供稱係由證人
      丙○○在伊不知情之情況下自行取走之情，且本院勘驗中
      華郵政股份有限公司臺中郵局自行操作變更晶片金融卡密
      碼相關錄影畫面光碟內容結果：「23：08：56一名年輕男
      子出現在提款機前並拿著一牛皮紙袋，23：09：01～23：
      09：04男子將牛皮紙袋中拿出存摺，並從存摺夾層中取出
      金融卡並放入提款機中，23：09：11～23：09：18男子打
      開存摺看密碼並輸入提款機，23：09：18～23：10：17男
      子邊看螢幕並一直按鍵盤，23：10：18男子取出金融卡，
      23：10：21～23：10：34男子邊接（或打）電話並取出收
      據，23：10：45男子離開提款機」等情，而該畫面之男子
      亦經被告及證人丙○○確認即係丙○○本人無訛，復經本
      院資訊室攫取錄影畫面4張在卷可佐，是被告辯稱：伊將
      金融卡及存摺等物均放在一個包包內，丙○○常去伊家，
      伊覺得丙○○至伊房間內取走金融卡及存摺等物之機率最
      高之情，已非全然無據，容有可資斟酌之情形。另系爭帳
      戶上開變更密碼之電腦紀錄時間為97年5月20日23時12分
      17秒等情，有本院98年2月23日電話紀錄表1紙在卷足憑，
      然關於錄影畫面顯示操作時間與電腦紀錄時間不符相差約
      1 分多鐘之事，業經中華郵政股份有限公司臺中郵局於98
      年3月4日以中政字第0981100027號函覆說明：「新舊任經
      理係於97年6月6日交接，6月中旬於檢視錄影畫面時發現
      錄影時間與標準時間相差約1分多鐘，隨即調整為正確時
      間，該錄影畫面係97年5月20日，因此畫面時間與電腦紀
      錄時間會有1分多鐘的差詎」等語在卷可查，併此敘明。
(二)、被告在本院審理時堅詞否認其有將系爭帳戶提款卡及密碼
      等物交付予證人丙○○使用之事，而證人丙○○到院具結
      證述：伊從乙○○的房間包包內拿取系爭帳戶之存摺、提
      款卡等物，並依紙條上記載之密碼變更系爭帳戶之密碼，
      因為字條第一行是寫郵局，後面有一串數字，看起來像是
      生日，伊即照該數字變更系爭帳戶之密碼，…伊是看廣告
      單打電話過去，那人自稱阿平，年約20歲的男子，伊分2
      次見面，第一次是在臺中縣太平市○○路土地銀行前面，
      阿平問伊可以賣他什麼東西，之後阿平要伊試試看密碼是
      否可以使用，故在同一日將系爭帳戶密碼變更，變更密碼
      後10分鐘之內，即將系爭帳戶存摺、提款卡、密碼，交付
      給自稱阿平之人，約定租1星期給4、5000元，阿平之人於
      該次有給付2000元予伊，但1星期之後，伊撥打阿平之人
      的電話就不通了…被告並未請伊幫其賣存摺等物，係伊自
      己去偷的等情（見本院審理卷44頁、61），其中證人丙○○上揭關於系爭帳戶及江炫嶔上開兆豐銀行帳戶之密碼的
      證述內容，雖與被告前於本院審理時所供述系爭帳戶的密
      碼是使用江炫嶔的生日，故未寫在紙條上，江炫嶔所有前
      開兆豐銀行帳戶的密碼因記不得，而寫在1張紙上，且與
      兆豐銀行的提款卡放在一起之詞 (見本院卷頁42) 有不相
      一致之處，惟本院審酌被告於檢察官偵訊時曾分別供述：
      丙○○有賣帳戶的案子，5月份幾乎天天在伊家，伊有回
      去問丙○○，丙○○說他只賣一個別人的 (見臺灣臺中地
      方法院檢察署97年度偵字第17582號卷頁5) ，及伊姪子石
      惟文住伊家，他及他朋友有賣帳戶等情  (見上開第17582
      號偵卷頁32) ，足見被告係曾經懷疑證人丙○○或證人石
      惟文竊取系爭帳戶以轉賣予詐騙集團之事，並非僅懷疑證
      人丙○○1人，且證人丙○○及證人石惟文在檢察官偵訊
      時均具結證述否認有拿取被告所有上開系爭帳戶存摺等物
      之事 (分別見前揭第17582號偵卷頁10至11、43)，而直至
      本院勘驗前開自行操作變更晶片金融卡密碼相關錄影畫面
      光碟後，證人丙○○始坦承其有將被告所有上開系爭帳戶
      存摺等物出賣予詐騙集團之事，再者，參以證人許嘉麟於
      檢察官偵訊時證稱：伊有問過丙○○，但他說沒有，因丙○○之前詐欺案裡有伊，乙○○有看到，其有詢問伊有無
      拿其帳戶，伊稱沒有，乙○○尚有問那些人比較可疑，伊
      告知是丙○○，因丙○○之前有去乙○○家裡住一陣子，
      簿子不見後，乙○○被警方傳去問後，丙○○就沒去乙○○家等情 (見上開第17582號偵卷頁32)，尚難遽以被告關
      於系爭帳戶密碼記載情形與證人丙○○所述情節不相一致
      ，即可認定被告與證人丙○○共同販賣系爭帳戶存摺等物
      之事，且本院亦查無何積極證據足以證明被告有將系爭帳
      戶存摺等物交由證人丙○○出賣予詐騙集團之事，是被告
      前揭辯述其未將上開系爭帳戶存摺等物交付予詐騙集團成
      員使用之情，尚屬可信。另證人丙○○雖於本院曾證述其
      未拿取乙○○之子江炫嶔之兆豐國際商業銀行太平分行帳
      號00000000000號帳戶 (下簡稱兆豐銀行帳戶)之提款卡及
      密碼，及將該帳戶提款卡等物賣予收購帳戶之人之詞 (見
      本院卷頁44反) ，惟其所證述江炫嶔上開兆豐銀行帳戶之
      提款卡，因其不知道密碼而無法轉賣，遂將該張提款卡丟
      掉之詞 (見本院卷頁45) ，顯與江炫嶔所有兆豐銀行帳戶
      之事實不符，故應認為證人丙○○嗣於本院審理時證稱其
      係將系爭帳戶存摺等物及江炫嶔之提款卡、密碼，一併出
      賣交付予阿平之人，而非將江炫嶔之提款卡丟棄之情   (
      見本院卷60反)較為真實可信，附此敘明。
(三)、綜上所述，被告所有上揭系爭帳戶存摺等物，既為證人丙○○竊取並出賣交付予詐騙集團使用，自難僅憑被告為系
      爭帳戶之申辦開立者，即遽以認定系爭帳戶之存摺等物，
      係由被告交付予姓名年籍均不詳之詐騙集團成員使用，而
      成立幫助詐欺取財之犯行，本院綜合公訴人所提出之上開
      證據及卷內之相關證據後，認為尚無法達到令通常一般之
      人均不致於有所懷疑，而得確信被告確有公訴人所指上開
      幫助詐欺取財之犯行。此外，復查無其他積極確切之證據
      ，足資證明被告確有上開幫助詐欺取財之犯行，揆諸上開
      規定及說明，依法自應為被告無罪之諭知。
六、臺灣臺中地方法院檢察署97年度偵字第24216號併辦意旨略
    以：被告於不詳時間、地點，將其子江炫嶔上開兆豐銀行帳
    戶提款卡及密碼，交付與真實姓名年籍均不詳之成年人使用
    ，嗣該帳戶為不詳詐騙集團所使用，分別詐騙被害人蔡宗孝
    、許啟仁、劉英信及游舒涵匯入29,999元、9,999、4,626及
    3,706元予江炫嶔上開兆豐銀行帳戶內，因認與前開起訴部
    分為同一事實，請求併案審理。然本件被告既經本院以犯罪
    無法證明而諭知無罪之判決，與上開移送併辦部分，不生裁
    判上或實質上之一罪關係，自亦無從予以審理，此部分應退
    回檢察官另為適法之處理，附此敘明。
據上論斷，應依刑事訴訟法第301條第1項，判決如主文。
本案經檢察官甲○○到庭執行職務
中    華    民    國    98    年    4     月    17    日
                  刑事第三庭  審判長法  官  周瑞芬
                                    法  官  陳思成
                                    法  官  楊曉惠
以上正本證明與原本無異。
如不服本判決應於收受本判決後10日內向本院提出上訴書狀，並
應敘述具體理由。如未敘述上訴理由者，應於上訴期間屆滿後20
日內向本院補提理由書狀（均須按他造當事人之人數附繕本）「
切勿逕送上級法院」。
                                    書記官  謝明倫
中    華    民    國    98     年    4    月    17     日


司法院資訊處製作；財團法人民間司法改革基金會備份。
